【裁判字號】    93,重家訴,12
【裁判日期】    950327
【裁判案由】    返還繼承財產
【裁判全文】
臺灣高雄地方法院民事判決            93年度重家訴字第12號
原      告  丙○○
訴訟代理人  陳俊偉律師
訴訟代理人  林敏澤律師
複代理人    許淑清律師
訴訟代理人  李亭萱律師
原      告  己○○
                        號
            戊○○
                        號
            甲○○
被      告  乙○○
            丁○○
上2 人共同
訴訟代理人  歐陽志宏律師
上當事人間返還繼承財產等事件，本院於民國95年3 月13日言詞
辯論終結判決如下：
  主  文
被告乙○○應將高雄縣大寮鄉地政事務所於民國九十二年二月二
十七日收件（收件文號為０八二一號），就被告乙○○與已故楊
鮑隆梅間關於坐落高雄縣大寮鄉○○○段第二三五一地號、同地
段第二四九四地號、同地段第四一四一地號等三筆土地所為以贈
與為原因之所有權移轉登記應予塗銷。
被告乙○○、丁○○應連帶給付原告丙○○、己○○、戊○○、
甲○○及其他全體公同共有人新臺幣壹仟壹佰陸拾貳萬捌仟元，
及自民國九十二年十一月二十五日起至清償日止，按年息百分之
五計算之利息。
原告丙○○其餘之訴駁回。
本判決第二項於原告丙○○、己○○、戊○○、甲○○以新臺幣
參佰捌拾柒萬陸仟元為被告乙○○、丁○○供擔保後，得假執行
。但被告乙○○、丁○○如於假執行程序實施前，以新臺幣壹仟
壹佰陸拾貳萬捌仟元，為原告丙○○、己○○、戊○○、甲○○
預供擔保，得免為假執行。
訴訟費用由被告負擔。
  事  實及理  由
壹、關於坐落高雄縣大寮鄉○○○段地號第2351、2494、4141號
    等3 筆土地部分：
甲、程序方面：
    按「共同繼承之遺產在分割以前，應為各繼承人公同共有，
    如公同共有人中之一人或數人，以其他公同共有人處分共有
    物為無效，對於主張因處分而取得權利之人，雖非不可提起
    確認該物仍屬公同共有人全體所有之訴，但提起確認自己部
    分公同共有權存在或交還自己部分之訴，則為法所不許」（
    最高法院37年上字第7302號判例參照）。本件原告丙○○起
    訴主張被告乙○○於被繼承人楊鮑隆梅死亡後，就坐落高雄
    縣大寮鄉○○○段地號第2351、2494、4141號（如附表一所
    示）等3 筆土地，以偽造贈與契約之方式，由楊鮑隆梅以贈
    與為由移轉登記予被告乙○○，係屬無效，且侵害其他繼承
    人權利，而請求塗銷登記，乃係回復屬於全體繼承人即公同
    共有人所有。依上開判例意旨以觀，原告一人起訴，於法即
    無不合。
乙、實體方面：
一、原告丙○○起訴主張：坐落高縣大寮鄉○○○段地號第2351
    、2494、4141號（如附表一所示）等3 筆土地（下稱系爭土
    地）係訴外人楊鮑隆梅所有，而楊鮑隆梅於民國91年10月12
    日在大陸地區河北省石家庄因病死亡，原告丙○○、被告乙○○與訴外人丁○○、己○○、戊○○、甲○○均為其合法
    之繼承人。詎系爭土地竟於92年2 月27日由被告乙○○持偽
    造之贈與契約書，以楊鮑隆梅贈與為由移轉登記予被告乙○○，該移轉登記當然無效，且侵害其餘繼承人之權利，原告
    丙○○自得依民法第184 條、第767 條及第1146條之規定，
    求為命被告乙○○塗銷高雄縣大寮鄉地政事務所於92年2 月
    27日收件就楊鮑隆梅與被告乙○○關於系爭土地以贈與為原
    因所為之所有權移轉登記，並將系爭土地所有權登記為全體
    繼承人公同共有之判決等情。
二、被告乙○○則以：系爭土地是母親楊鮑隆梅於生前表示贈與
    伊，並於生前90年10月5 日交付贈與契約書、身分證、印章
    、土地所有權狀予伊，交待伊辦理過戶手續，並於91年3 月
    1 日親自辦理印鑑證明給伊，後因系爭農地長滿雜草，需整
    理乾淨，種植後，辦理農地農用才能過戶，故直至91年3 月
    15日由母親楊鮑隆梅與伊書立土地贈與所有權移轉契約書，
    但核稅時，卻因國稅局承辦人員告知該契約書距離時間太久
    不能使用，而未使用，惟系爭土地確實是母親生前贈與予伊
    ，伊辦理過戶並無不合法云云置辯。並聲明駁回原告之訴。
三、原告丙○○主張系爭土地係楊鮑隆梅所有，而楊鮑隆梅於91
    年10月12日在大陸地區河北省石家庄死亡，原告丙○○、被
    告乙○○與訴外人丁○○、己○○、戊○○、甲○○均為其
    合法之繼承人，惟系爭土地於92年2 月27日由被告乙○○以
    楊鮑隆梅贈與為由辦理移轉登記，於92年3 月3 日完成所有
    權移轉登記等情，業據原告提出除戶戶籍謄本、土地登記申
    請書影本、繼承系統表各1 紙、異動索引影本3 紙、戶籍謄
    本5 紙為證，並為被告乙○○所不爭執，復有高雄縣大寮鄉
    地政事務所93年12月22日寮地所一字第093001 2161 號函附
    該所92年2 月27日收件寮登字第0821號贈與所有權登記影本
    乙宗在卷可憑，堪信為真實。
四、原告丙○○另主張被告乙○○於被繼承人楊鮑隆梅死亡後，
    持所偽造之贈與契約書，以楊鮑隆梅贈與為由移轉登記予被
    告乙○○，該移轉登記當然無效，且侵害其餘繼承人之權利
    之情，為被告乙○○所否認，並以上揭情詞置辯。經查：系
    爭土地之贈與行為申請所有權移轉登記，係於92年2 月27日
    由被告乙○○兼楊鮑隆梅代理人之身分送件申請，所申請登
    記之訂立贈與契約日期為92年1 月1 日，於同年3 月3 日完
    成所有權移轉登記，此經本依職權向高雄縣大寮鄉地政事務
    所調取被告乙○○與楊鮑隆梅間，就系爭土地申辦贈與移轉
    登記案之相關資料，有該地政事務所93年12月22日寮地所一
    字第0930012161號函附該所92年2 月27日收件寮登字第0821
    號函附土地登記申請書1 紙、土地贈與所有權移轉契約書3
    紙在卷可稽，而本件被繼承人楊鮑隆梅於91年10月12日死亡
    ，有戶籍謄本可稽，其自無法於92年1 月1 日與被告乙○○
    訂立贈與契約，並於92年2 月27日申請所有權移轉登記，是
    被告乙○○於楊鮑隆梅死亡後，以楊鮑隆梅之代理人，代理
    早已死亡之楊鮑隆梅，申請地政機關將系爭土地辦理移轉登
    記與被告乙○○自己所有，亦有上開調取資料附卷可查。按
    人之權利能力終於死亡，其權利義務因死亡而開始繼承，由
    繼承人承受，故關於遺產之法律行為，自當由繼承人為之，
    被繼承人生前委任之代理人，依民法第550 條之規定，其委
    任關係，除契約另有訂定，或因委任事務之性質不能消滅者
    外，自應歸於消滅，揆諸上開說明，被告乙○○上開行為，
    應為無效之行為，不發生物權變動之效力。被告乙○○抗辯
    ：楊鮑隆梅於生前已將系爭土地明示贈與伊，並同意伊辦理
    所有權移轉登記，故該所有權移轉登記為有效云云，自無可
    取。
五、綜上所述，原告丙○○主張已故楊鮑隆梅去世後，其與己○○、戊○○、甲○○、丁○○及被告乙○○依繼承取得對於
    系爭土地之公同共有權利，而楊鮑隆梅於91年10月12日死亡
    ，自無與被告乙○○於92年1 月1 日訂立該贈與契約之可能
    ，且系爭土地之所有權申請、移轉登記完成均於楊鮑隆梅死
    亡後，被告乙○○侵害其餘繼承人因繼承取得之公同共有所
    有權等語，為可採，被告乙○○抗辯為無可取。
六、按所有權人對於無權占有或侵奪其所有物者，得請求返還之
    。對於妨害所有權者，得請求除去之。有妨害其所有權之虞
    者，得請求防止之。民法第767 條定有明文。次按公同共有
    人之權利義務，依其公同關係所由規定之法律或契約定之。
    除前項之法律或契約另有規定外，公同共有物之處分，及其
    他之權利行使，應得公同共有人全體之同意。民法第828 條
    亦定有明文。查系爭土地為為楊鮑隆梅之繼承人即原告丙○○及己○○、戊○○、甲○○、丁○○及被告乙○○所公同
    共有之財產，既經認定，因被告乙○○將系爭土地辦理贈與
    登記為伊一人所有，原告丙○○自得本於公同共有關係，依
    民法第767 條中段請求被告塗銷系爭土地之所有權移轉登記
    。至原告一併聲明被告乙○○應將系爭土地所有權登記為原
    告丙○○、被告乙○○及丁○○、甲○○、己○○、戊○○
    公同共有部分，惟系爭土地回復公同共有之狀態後，被告乙○○並不負有再將系爭土地登記為公同共有之義務，是原告
    丙○○此部分之請求，尚乏依據，應予駁回。
七、因本案事證已臻明確，兩造其餘主張陳述、原告請求之重疊
    合併請求權及所提之證據，均毋庸再予審酌，附此敘明。
貳、原告丙○○、己○○、戊○○、甲○○請求被告乙○○、丁○○連帶給付新台幣（下同）11，62，8000部分：
甲、程序方面：
一、按訴狀送達後，原告不得將原訴變更或追加他訴。但請求之
    基礎事實同一、擴張或減縮應受判決事項之聲明者，不在此
    限，民事訴訟法第255 條第1 項第2 款、第3 款分別定有明
    文。本件訴訟原告起訴請求之被告原僅有被告乙○○1 人，
    嗣追加對被告丁○○請求，及原告原請求被告給付之數額為
    11,624000 元，於訴訟進行中，擴張請求給付之數額為
    11,628, 000 元，核其所為各係訴之追加與擴張應受判決事
    項之聲明，且所本之基礎事實同一，揆之前開規定，自應許
    之。
二、原告己○○、戊○○、甲○○經合法通知，未於最後言詞辯
    論期日到場，核無民事訴訟法第386 條所列各款情形，依被
    告乙○○、丁○○之聲請，由其一造辯論而為判決。
乙、實體方面：
一、原告丙○○、己○○、戊○○、甲○○起訴主張：其等與被
    告乙○○、丁○○均為被繼承人楊鮑隆梅之合法繼承人，楊
    鮑隆梅生前在高雄銀行右昌分行有如附表二編號1 所示之存
    款，及在臺灣銀行有如附表三所示2 筆定期存款，詎被告乙○○、丁○○2 人於楊鮑隆梅死亡後竟共謀，由被告乙○○
    依被告丁○○指示，先於91年11月4 日，乘高雄銀行右昌分
    行之不知情（不知楊鮑隆梅已逝世），持楊鮑隆梅之高雄銀
    行右昌分行存褶、印章，冒填取款條，擅自提領該帳戶內之
    存款137, 400元；復由被告乙○○於92年6 月18日，用楊鮑
    隆梅名義及印章以及存褶，將楊鮑隆梅生前在臺灣銀行所有
    如附表所示三筆定期存款銷戶，轉存入楊鮑隆梅於臺灣銀行
    左營分行（帳號：000000000000號）之帳戶後，於92年7 月
    29日、92年10月6 日及92年11月25日先後3 次，持楊鮑隆梅
    之台灣銀行左營分行存褶、印章，偽填取款憑條，冒領如附
    表二編號2 至4 之3 筆存款。再由被告乙○○於93年4 月14
    日將上開冒領之存款（合計11,628,000元）其中10,052,485
     元存入被告丁○○於臺灣銀行帳號00000000號之帳戶內。
    因而使原應由楊鮑隆梅之繼承人共同繼承對高雄銀行右昌分
    行及臺灣銀行之存款債權合計11,628,000元消滅。爰依共同
    侵權行為及遺產繼承之法律關係，求為命被告乙○○、丁○○應將11,628,000元連帶給付原告丙○○、己○○、戊○○
    、甲○○、被告乙○○、丁○○公同共有及自92年11月25
    日起加計法定遲延利息之判決，暨准供擔保為假執行之宣告
    。
二、被告乙○○、丁○○則以：系爭存款是被告丁○○利用楊鮑
    隆梅之帳戶所存放，並不屬於楊鮑隆梅之遺產，而被告乙○○是依被告丁○○之指示，自楊鮑隆梅開立於銀行之帳戶提
    領出來，被告乙○○業已於嗣後，將上開存款其中00000000
    元於93年4 月14日存入被告丁○○在臺灣銀行之帳戶內，後
    又交付200 萬元現金給被告丁○○等語，資為抗辯。並聲明
    駁回原告之訴及陳明如受不利益判決，願供擔保請准宣告免
    予假執行。
三、原告主張被告乙○○、丁○○2 人於楊鮑隆梅死亡後，由被
    告乙○○依被告丁○○指示，先於91年11月4 日，持楊鮑隆
    梅之高雄銀行右昌分行存褶、印章，填具取款條，提領該帳
    戶內之存款137, 400元；復於92年6 月18日，由乙○○用楊
    鮑隆梅名義及印章以及存褶，將楊鮑隆梅名義之如附表所示
    三筆定期存款銷戶，轉存入楊鮑隆梅於臺灣銀行左營分行（
    帳號：000000000000號）之帳戶後，於92年7 月29日、92年
    10月6 日及92年11月25日先後3 次，持楊鮑隆梅之台灣銀行
    左營分行存褶、印章，填具取款憑條，領取如附表二編號2
    至4 之3 筆存款。再由被告乙○○於93年4 月14日將上開領
    取之存款（合計11,628,000元）其中10,052,4 85 元存入被
    告丁○○於臺灣銀行帳號00000000號之帳戶內等事實，業據
    提出戶籍謄本、高雄銀行右昌分行存款對帳單及存款取款條
    影本、臺灣銀行光碟櫃歷史明細查詢系統表影本各1 紙、定
    存單影本2 紙、臺灣銀行取款憑條影本3 紙為證，且為被告
    乙○○、丁○○所不爭執，復有本院依職權函查之被告丁○○臺灣銀行左營分行交易往來資料、楊鮑隆梅臺灣銀行左營
    分行帳號000000000000及定存92年間往來明細資料及楊鮑隆
    梅高雄銀行右昌分行存提明細資料等件在卷可憑，應堪信為
    真實。
四、原告另主張被告2 人於楊鮑隆梅死亡後，共謀而自楊鮑隆梅
    名義之高雄銀行右昌分行帳戶內，及將楊鮑隆梅在臺灣銀行
    如附表三之定期存款銷戶轉帳至臺灣銀行左營分行之帳戶後
    ，先後提領如附表二所示之存款，係不法侵害楊鮑隆梅之其
    餘繼承人依法共同繼承之存款債權，構成共同侵權行為，應
    連帶負損害賠償責任一節，為被告乙○○、丁○○所否認，
    並以上揭情詞置辯。經查：
（一）按繼承，因被繼承人死亡而開始，民法第1145條定有明文
      。楊鮑隆梅生前持有之銀行存款11,628,000元，即屬楊鮑
      隆梅之遺產範圍。被告雖辯稱楊鮑隆梅存款之來源，係被
      告丁○○利用楊鮑隆梅之帳戶所存放，系爭存款均為丁○○所有等語，然系爭銀行帳戶係以楊鮑隆梅名義設立，而
      被告雖提出楊富川、楊富林在大陸之律師見證書上固亦記
      載證明楊鮑隆梅曾在其等面前以口頭表示「我的銀行存款
      是我丈夫（即被告丁○○）所賺，寄在我的名義下」等語
      之情事，但此係審判外之陳述，自不足作為證據，此外，
      被告並未提出任何相關事證以資說明系爭款項部分係屬被
      告丁○○所有，自難採信其說詞，則就形式上觀之，自應
      認定係屬楊鮑隆梅所有，應列入遺產範圍。
（二）如附表二所示存款計11,628,000元為兩造所公同共有，已
      如前述，則被告2 人未經全體繼承人同意，擅自系爭帳戶
      領取上開款項，並拒絕交還，顯係共同侵害其他公同共有
      人之財產權，致其他共有人受有損害，自連帶負有侵權行
      為損害賠償責任。
五、再按因故意或過失，不法侵害他人之權利者，負損害賠償責
    任。故意以背於善良風俗之方法加損害於他人者，亦同；數
    人共同不法侵害他人之權利者，連帶負損害賠償責任，民法
    第184 條第1 項、第185 條第1 項前段定有明文。本件兩造
    同為楊鮑隆梅之繼承人，楊鮑隆梅死亡後所遺留之財產自應
    為兩造所公同共有，惟因被告2 人擅自提領楊鮑隆梅遺產之
    存款共計11,62 8,000 元，顯已共同侵害原告等人因繼承所
    取得之權利，致其他繼承人受有損害。則被告2 人就提領系
    爭存款之侵權行為均應負連帶賠償責任。次按負損害賠償責
    任者，除法律另有規定或契約另有訂定外，應回復他方損害
    發生前之狀況；因回復原狀而應給付金錢者，自損害發生時
    起，加給利息，民法第213 條第1 項、第2 項定有明文。被
    告2 人既共同侵奪原告等人上開金錢自應負連帶損害賠償責
    任，而原告等人又係公同共有關係，則原告請求被告2 人連
    帶返還全體繼承人所領取之系爭金額，及自被告最後提領存
    款之日即92年11月25日起至清償日止之法定遲延利息，即屬
    有據。
六、綜上所陳，原告丙○○、己○○、戊○○、甲○○請求被告
    乙○○、丁○○連帶給付原告丙○○、己○○、戊○○、甲○○及其他全體公同共有人11,6 28,000 元，及自92年11月
    25日 (即最後提款日)起 至清償日止按年息百分之5 計算之
    利息，洵屬正當，應予准許。
七、兩造分別陳明願供擔保，請求宣告假執行及免為假執行，核
    無不合，茲酌定相當之擔保金額，予以准許。
參、訴訟費用負擔之依據：民事訴訟法第79條。
中    華    民    國    95    年    3     月    27    日
                  家事法庭法  官  郭佳瑛
上為正本，係照原本作成。
如不服本判決，應於送達後20日內，向本院提出上訴狀。
中    華    民    國    95    年    3     月    27    日
                          書記官  徐麗紅
附表一：
┌──┬──────────┬───┬────────┐
│編號│地段                │  地號│面積 (平方公尺) │
├──┼──────────┼───┼────────┤
│ 1  │高雄縣大寮鄉○○○段│  2351│ 1750           │
├──┼──────────┼───┼────────┤
│ 2  │高雄縣大寮鄉○○○段│  2494│ 1964           │
├──┼──────────┼───┼────────┤
│ 3  │高雄縣大寮鄉○○○段│  4141│ 1573           │
└──┴──────────┴───┴────────┘
附表二 ：
┌──┬─────┬──────┬─────┬─────┐
│編號│銀行名稱  │帳號        │取款日期  │新台幣金額│
├──┼─────┼──────┼─────┼─────┤
│1   │  高雄銀行│000000000000│91.11.04  │137,400   │
│    │  右昌分行│            │          │          │
├──┼─────┼──────┼─────┼─────┤
│2   │  臺灣銀行│000000000000│92.07.29  │5,000,000 │
│    │  左營分行│            │          │          │
├──┼─────┼──────┼─────┼─────┤
│3   │  臺灣銀行│000000000000│92.10.06  │5,000,000 │
│    │  左營分行│            │          │          │
├──┼─────┼──────┼─────┼─────┤
│4   │  臺灣銀行│000000000000│92.11.25  │254,000   │
│    │  左營分行│            │          │          │
└──┴─────┴──────┴─────┴─────┘
 附表三：
┌──┬─────┬──────┬─────┬─────┐
│編號│銀行名稱  │帳號        │銷戶日期  │新台幣金額│
├──┼─────┼──────┼─────┼─────┤
│1   │臺灣銀行  │000000000000│92.06.18  │3000,000  │
│    │          │            │          │          │
├──┼─────┼──────┼─────┼─────┤
│2   │臺灣銀行  │000000000000│92.06.18  │1,676,000 │
│    │          │            │          │          │
└──┴─────┴──────┴─────┴─────┘


司法院資訊處製作；財團法人民間司法改革基金會備份。
